臺灣高等法院高雄分院刑事判決　　　　　九十年度交上訴字第一九號
　　上　訴　人
　　即　被　告　乙○○
　　選任辯護人　康進益律師
　　　　　　　　王國論
右上訴人因業務過失致死案件，不服臺灣高雄地方法院八十九年度交訴字第二五七號
中華民國九十年十月三十日第一審判決（起訴案號：臺灣高雄地方法院檢察署八十九
年度偵字第一七一四八號），提起上訴，本院判決如左：
      主      文
原判決撤銷。
乙○○從事業務之人，因業務上之過失致人於死，累犯，處有期徒刑壹年貳年。
      事      實
一、乙○○於民國七十八年間因業務過失致死案件，經臺灣桃園地方法院判處有期徒
    刑六月，緩刑三年確定，於八十五年間又因業務過失致死案件，經本院判處有期
    徒刑一年確定，於八十七年七月二十一日執行完畢，仍不知謹慎駕車。其考領有
    職業大貨車駕駛執照，受僱於仲福交通股份有限公司（下稱仲福公司）擔任營業
    大貨車司機，係以駕駛為業務之人，於八十九年六月十一日凌晨一時十分許，駕
    駛車牌號碼ＪＭ─二三六號營業大貨車，沿高雄縣岡山鎮○○路由西往東方向行
    駛，途經該路二五三號前，本應汽車行駛時，駕駛人應注意車前狀況，並隨時採
    取必要之安全措施，及汽車在劃有分向限制線之路段，不得駛入來車之車道內，
    且當時天候雨、夜間有照甲光線、柏油路面濕潤無缺陷、視距良好，依其智識、
    能力並無不能注意之情事，竟疏未注意，適有未考領任何駕駛執照亦未配戴安全
    帽之黃棋詠，騎乘車牌號碼ＪＴＱ─三八三號重型機車，自本洲路由東往西方向
    行經該處內側快車道。緣黃棋詠重機車行駛方向之車道係四線道，至上述地點由
    寬變窄為雙線道，乙○○大貨車行駛方向之車道係雙線道，至上述地點由窄變寬
    為四線道。乙○○疏未注意車前道路由窄變寬狀況，並隨時採取必要之安全措施
    ，且不得駛入來車道，誤以為黃棋詠將越過中心線衝入其行駛之車道，為閃避乃
    緊急煞車，但因左右煞車不平衡，左側有煞車，右側沒有煞車，又因誤判本應向
    右閃避，反向左閃避而衝入西向來車道之內側車道撞及黃棋詠，因乙○○煞車反
    應失控及閃避不當之過失行為，致黃棋詠人車倒地，機車卡在營業大貨車右前車
    輪前，黃棋詠則彈落地面，受有左眼眶上方裂傷及骨折七×０．五公分、口部多
    處擦裂、左下頦部塌陷二×三公分、右後頭部裂傷及骨折六×三公分、左胸前下
    部擦傷及皮下瘀血二×三公分、左大腿下部骨折、右前臂上部骨折等傷害，且因
    顱骨破裂當場不治死亡。乙○○於肇事後，於犯罪未被發覺前，向據報前往現場
    處理之警員主動承認肇事自首而願接受裁判。
二、案經高雄縣警察局岡山分局報請臺灣高雄地方法院檢察署檢察官偵查起訴。
      理      由
一、訊據上訴人即被告乙○○固坦承於右開時、地駕車與被害人黃棋詠騎乘之機車發
    生交通事故，被害人因傷重不治死亡之事實，惟矢口否認就本件車禍之發生有何
    過失，辯稱：當時有下雨，路面濕滑，我車時速四、五十公里，行經肇事地點，
    發現被害人騎乘機車未配戴安全帽，搖搖晃晃突自對向快車道駛入我行駛的車道
    ，我為閃避已行駛在我車道之被害人，乃偏左行駛至對向車道，但已來不及，致
    我右前車頭撞到被害人，我就本件交通事故之發生並無過失等語。經查：
  (一)按汽車行駛時，駕駛人應注意車前狀況；汽車在劃有分向限制線之路段，不得駛
    入來車之車道內，道路交通安全規則第九十四條第三項、第九十七條第二款分別
    定有甲文，此為一般駕駛人所應注意並確實遵守之事項。被告考領有職業大貨車
    駕駛執照，並受僱於仲福公司擔任營業大貨車司機，係以駕駛為業務之人，業據
    被告陳甲在卷，並有被告之駕駛執照一份附卷可參，被告對於上開規定，理當知
    之甚詳，駕車時自應注意上述規定並確實遵守之。再依當時客觀情狀天候有雨，
    夜間有照甲，路面濕潤無缺陷，無障礙物，視距良好，此有交通事故調查報告表
    一紙附卷可證，依被告之智識、能力並無不能注意之情事，被告自應注意車前狀
    況，並隨時採取必要之安全措施，且不得駛入來車道，此為被告應注意並能注意
    之事項。
  (二)本件交通事故肇事地點在高雄縣岡山鎮○○路二五三號前，該路段為雙向四車道
    ，並劃有行車分向限制線，雙向內側車道均為三．五公尺，肇事前被告駕駛之營
    業大貨車長度十一公尺、寬度二．五公尺、最大軸距六．五公尺，由本洲路由西
    往東方向行駛，被害人騎乘之機車長度一．三公尺、寬度０．五公尺，由東往西
    方向行駛；肇事後被告營業大貨車停放位置橫跨在東向內側車道及西向內外車道
    、路肩及人行道之間，機車破碎物散落在西向車道上，營業大貨車之車頭朝北，
    車尾朝南，被害人機車卡在營業大貨車右前車輪下，機車之車頭朝西，車尾朝東
    ，地面上留有營業大貨車之煞車痕及機車刮地痕，營業大貨車左後輪煞車痕起點
    處在東向內側車道，距行車分向限制線一．二公尺處，向東北方向延伸至西向內
    側車道營業大貨車肇事後停止處，長度二十八．八公尺，機車刮地痕起點處在西
    向內側車道，距行車分向限制線０．九公尺處，亦向東北方向延伸至機車倒地處
    ，長度十六．五公尺，被害人倒臥在營業大貨車東側，距離營業大貨車右後車輪
    十一．七公尺，距離營業大貨車右前車輪十．一公尺，肇事後營業大貨車右前保
    險桿損壞，機車全毀等情，此有道路交通事故調查報告表一紙及照片十二幀附卷
    可證。本案肇事路段，在被告行駛之本洲路由西往東方向車道及路寬由窄變寬，
    被害人行駛本洲路由東往西方向車道及路寬由寬變窄等情，為被告所自承，且經
    財團法人成大研究發展基金會鑑定人受原審囑託鑑定本件車禍肇事責任時，到場
    實際勘察路況屬實，此有照片八幀附於鑑定意見書可參。參酌證人即到場處理之
    警員孫俊德於原審審理中到庭證述：當時有下雨，但雨很小，我到場時，地面仍
    留有被告駕駛營業大貨車左後車輪之煞車痕跡，現場並未找到安全帽等語（原審
    九十年十月十六日審判筆錄）。被告於警訊中亦供承：我在距離肇事地點前三百
    公尺前即注意到被害人，直到距離一百公尺前被害人突然逆向行駛到我車道上等
    語，證人鍾福財於警訊中證稱：被害人在二百公尺以前蛇行騎在內側車道中心線
    上等語，依此關係位置形態，參諸雙方行向、路線、路況、機車散落物位置、煞
    車痕、刮地痕與車損情形綜合研析判斷結果，足認被告見被害人騎乘機車向對向
    駛來，因被告行駛方向之車道由窄變寬，被害人行駛方向之車道由寬變窄，被告
    誤以為被害人將越過中心線衝入其行駛之車道，乃緊急煞車，因左右煞車不平衡
    ，左側有煞車，右側沒有煞車，又因誤判路況本應向右閃避，反向左閃避而衝入
    西向內側車道撞及被害人，致被害人車倒地，是以被告疏未注意車前狀況，並隨
    時採取必要之安全措施，且不得駛入來車道，因煞車反應失控及閃避不當之過失
    行為撞及被害人為本件肇事主因。
  (三)本件交通事故囑託財團法人成大研究發展基金會鑑定結果認定如下；
    (1)營業大貨車來向車道（亦即本洲路東向車道）至煞車痕起點前約一百公尺處，
      道路寬度因路型變化，由原來雙向二車道，增加為雙向四車道，道路由窄變寬
  ，行車速限則由四十公里改為六十公里，而機車來向車道（亦即本洲路西向車
      道）因車道由寬變窄，行車速限由六十公里改為四十公里。
    (2)兩車發生撞擊前，營業大貨車行駛在內側快車道上，並依據營業大貨車地面剎
      車痕長二十八．八公尺，採用地面摩擦係數０．四計算，剎車前車速約為五十
      五公里，若考慮天候雨、地面濕滑之因素，採用地面摩擦係數０．三計算，剎
      車前車速約為四十七公里，則營業大貨車車速約在四十七公里至五十五公里之
      間，並無超速行駛之情形，而機車車速則因欠缺相關地面跡證，致無法甲確推
      算。另道路交通事故調查報告表僅繪製一條煞車痕，基於緊急煞車時，前輪制
      動反應過程，傾向該二十八．八公尺煞車痕為左前輪煞車痕。另營業大貨車之
      煞車痕起點不代表該處為撞擊點，故不能因被告營業大貨車煞車痕起點在其所
      行駛之車道內，遽予斷定被害人侵入被告行駛之車道。
    (3)依據營業大貨車車頭正前方右側撞擊痕跡，及機車遭營業大貨車車頭向前推擠
      現象顯示，二車發生撞擊屬於車頭對車頭之對撞方式，營業大貨車之右側車頭
      與重機車發生撞擊，此種車禍類型較為少見，表示肇事者其中一方反應異常，
      衝入來車道發生車禍。一般而言，兩車若以相對速度一百公里接近，在夜間、
      天雨時，駕駛人反應時間較長，而以二秒計算，則二車駕駛人需五十五．六公
      尺的距離作為判斷及開始反應距離，之後迴避、反應的動作才開始，故在速限
      四十至六十公里的道路上行駛，若有車輛在五十公尺的視覺範圍內從對向車道
      突然駛入自己車道，駕駛人能迴避而不撞上的機會非常小。再參酌被告於警訊
      中自承其於三百公尺前即有注意到被害人，一百公尺前被害人突然逆向行駛等
      語，足認被告已知被害人來車有不正常行為，被告行駛中已存在有危險，自己
      有加強注意，但未採取有效防衛措施予以迴避，以致當狀況真正發生時，無法
      正常、正確、有效地迴避。
    (4)事故發生前二車對向行駛，由於被害人行駛之車道數縮減，行向寬度變窄，被
      害人乃逐漸偏內側快車道行駛（可能係由外側快車道變至內側快車道），此時
      被告誤以為被害人將越過中心線衝入自己行駛的車道，緊急煞車，未料右側剎
      車沒有（完全）發生作用，車輛因而偏轉衝入對向車道，而在西向內側快車道
      與機車發生撞擊。基於運輸安全及肇事鑑定的專業，認為此種可能性為百分之
  六十，屬於較為合理之可能，其主要理由為二車撞擊後之散落根據現場照片與
      道路交通事故調查報告表分佈在西向車道上。
    (5)財團法人成大研究發展基金會鑑定結果認定被告駕駛大貨車煞車及反應失控為
      肇事主因，被害人無照騎乘重機車且未戴安全帽為肇事次因。以上各情，有該
      會九十年九月六日成大研基建字第一七五八號函所附之鑑定意見書一份附於
      原審卷可稽。
  (四)本案經臺灣省高屏澎區車輛行車事故鑑定委員會及臺灣省車輛行車事故覆議鑑定
    委員會鑑定結果，均認被告煞車失控為肇事原因，此有高屏澎鑑字第八九０九六
    六號函、府覆議字第九００三四０號函各一一份在卷可參。臺灣省高屏澎區車輛
    行車事故鑑定委員會鑑定結果，另認定被告超速行駛，惟依據營業大貨車地面煞
    車痕長二十八．八公尺，採用地面摩擦係數０．四計算，剎車前車速約為五十五
    公里，若考慮天候雨、地面濕滑之因素，採用地面摩擦係數０．三計算，煞車前
    車速約為四十七公里，則營業大貨車車速約在四十七公里至五十五公里之間，並
    無超速行駛之情形，據財團法人成大研究發展基金會亦採相同見解，臺灣省高屏
    澎區車輛行車事故鑑定委員會認定被告超速行駛一節，尚無證據證甲之，本院自
    不受其此部分鑑定意見之拘束。
  (五)按機器腳踏車在已劃分快慢車道之道路，重型機器腳踏車依標誌或標線之規定行
    駛，無標誌標線者，得在快慢車道行駛，但在快車道行駛時，除左轉彎外，應行
    駛於最外側車道，道路交通安全規則第九十九條第一項第二款定有甲文。
    被害人未考領駕駛執照，按規定本不得騎乘機車上路，惟其既已騎乘機車，自應
    遵守上開規定，然被害人既非左轉彎，竟行駛於內側快車道，就本件交通事故之
    發生亦有過失，但仍自無礙於被告過失責任之成立。
  (六)本院依辯護人之聲請向財團法人成大研究發展基金會函詢：本件車禍發生當時，
    若被告大貨車依五十公里車速緊急煞車並急速左轉，大貨車是否會有右輪不著地
    或沒有煞車痕之情形﹖經該會函覆稱：(一)本案乙○○所駕駛營業大貨車，根據現
    場照片其車輪組合為二×二×四，亦即前輪左右共兩輪，車尾雙輪組前面一組為
    左右共兩輪，後面左右各兩輪共四輪，然而因為照片不甲顯，車輪組合亦有可能
    是二×二×二的組合。(二)本案所留下之二八．八公尺剎車痕係直線偏左，偏移距
    離為三．三公尺，偏移角度為六．六。換言之，係從乙○○所行駛車道偏過中心
雙黃線再進入對向車道。因為剎車痕尾端並沒有緊急左轉的現象，加以偏移角度
    僅六．六，因此此道剎車痕並不是在緊急左轉時才產生的，而是在緊急左轉前即
    已產生，所以本案剎車痕僅有單邊，並不是因為營業大貨車緊急剎車急速左轉，
    右輪不著地以致於右輪沒有剎車痕。以上各情，有該會九十一年五月七日（）
    成大研基建字第０九０四號函在卷可稽。由上觀之，被告大貨車所留下之二八．
    八０公尺剎車痕並非緊急左轉時所留下的，而係被告大貨車誤以為被害人機車將
    侵入其車道，緊急煞車反應失控，復因誤判路況，本應向右閃避，反向左作不當
    閃避，衝入來車道時所留下甚甲。而被告大貨車之右車輪未有煞車痕未留下煞車
    痕，乃係緊急煞車，因左右煞車不平衡所導致。據上以觀，本件被告之肇事原因
    ，除如前所述之「駕駛大貨車煞車及反應失控」外，被告之「誤判路況，閃避不
    當」，亦屬肇事主因，顯堪認定。
  (七)告訴人因本件車禍致受有左眼眶上方裂傷及骨折七×０．五公分、口部多處擦裂
    、左下頦部塌陷二×三公分、右後頭部裂傷及骨折六×三公分、左胸前下部擦傷
    及皮下瘀血二×三公分、左大腿下部骨折、右前臂上部骨折等傷害，且因顱骨破
裂當場不治死亡，此有台灣高雄地方法院檢察署驗斷書、相驗屍體證甲書各一份
    在卷可憑，被告之過失行為與被害人之死亡結果間，具有相當因果關係，本件事
    證甲確，被告業務過失致死犯行，洵堪認定。
二、查被告考領有營業大貨車駕駛執照，並擔任營業大貨車司機，已經其供甲在卷，
    係從事駕駛為業務之人，核被告所為，係犯刑法第二百七十六條第二項業務過失
    致死罪。被告於七十八年間因業務過失致死案件，經台灣桃園地方法院判處有期
    徒刑六月，緩刑三年確定，又於八十五年間因業務過失致死案件，經本院判處有
    期徒刑一年確定，於八十七年七月二十一日執行完畢，此有臺灣高等法院被告全
    國前案紀錄表及臺灣高雄地方法院檢察署刑案資料查註紀錄表各一份在卷可參，
    其於五年以內，再犯本件有期徒刑以上之罪，為累犯，應依刑法第四十七條規定
    ，加重其刑。再按刑法第六十二條所謂發覺，係指有權偵查犯罪機關已知犯罪事
    實，並知犯罪之人為何人而言，故有權偵查犯罪機關雖知犯事實，但不知犯罪人
    為何人時，犯罪人有受裁判之意思，自動向其坦承，亦不失為自首（最高法院五
    十年上字第二二四號判決酌參）。本件車禍經警員孫俊德據報前去處理，到場尚
    不知何人肇事前，被告主動告知肇事等情（原審九十年二月六日訊問筆錄），被
    告就其所犯業務過失致死犯行，於犯罪未被發覺前，主動向前往現場處理之警員
    坦承肇事，被告對於未發覺之罪自首而願接受裁判，應依刑法第六十二條前段規
    定，減輕其刑。上開刑之加重及減輕，應依法先加重後減輕之。
三、原審予以被告論科，固非無見，惟查(一)本件車禍肇事地點即高雄縣岡山鎮○○路
    二五三號前之道路，被害人重機車行駛方向之車道係四線道，至肇事地點由寬變
    窄為雙線道，而被告大貨車行駛方向之車道係雙線道，至肇事地點由窄變寬為線
    道，有道路現場照片八張附於原審卷第八０、八一頁可稽。本件被告因疏失注意
    其行駛方向車道由窄變寬，致誤以為被害人之重機車將越過中心線衝入其車道，
    因緊急煞車反應失控，又因誤判路況閃避不當，致衝入來車道，撞及被害人之重
    機車而肇事，原判決對於本件車禍肇事地點之道路由雙線道變為四線道之事實，
    未於事實欄詳加記載，即有認定事實不甲確之違失，自有未合。(二)被告之肇事責
    任經送臺灣省高屏澎區車輛行車事故鑑定委員會、臺灣省車輛行車事故覆議鑑定
    委員會及財團法人成大研究發展基金會鑑定結果，雖均認定被告煞車失控為肇事
    原因。惟查被告於肇事時係誤認被害人重機車將越過中心線侵入其車道，為閃避
    重機車乃將大貨車偏左駛入來車道，致於來車道之內側車道上撞擊被害人之機車
    肇事，且肇事後，其大貨車橫停於來車道內，有車禍肇事現場圖及現場照片在卷
    可稽。倘被告當時向右邊閃避，即不可能於來車道上撞上被害人之重機車。況查
    被告亦供承：我為閃避已行駛在我車道之被害人，乃偏左行駛至對向車道，但已
    來不及，致我右前車頭撞到被害人等情，足見被告侵入來車道係為了閃避被害人
    之機車，然被害人當時係行駛於來車道，並非行駛於被告之車道上，已如前述。
    而肇事地點之車道，由窄變寬，被告疏未注意前方車道由窄變寬狀況，誤認被害
    人重機車行駛於其車道，由於誤判路況閃避不當，以致肇事，故本件車禍被告之
    肇事原因，除「煞車失控」外，「閃避不當」亦同屬肇事因，原判決認被告煞車
    失控為其肇事原因，而置被告閃避不當亦為肇事原因於不論，亦有未合。被告上
    訴意旨，仍執前詞，否認犯罪，固無足取，然原判決既有上述可議，自應由本院
    將原判決撤銷改判。爰審酌被告已有二次業務過失致死前科，其以駕駛為業務，
為經常利用道路之人，更應謹慎小心駕車，仍不知警惕，就本件車禍發生之過失
    程度非輕，惟念及被害人未配戴安全帽，致發生死亡之結果，被告於案發後已與
    被害人家屬達成民事和解，並已支付全部賠償金額（有高雄縣彌陀鄉調解委員會
    調解書一份及匯款申請書五紙附卷可參），事故發生時被害人（七十一年二月二
    日生，本件交通事故發生時僅十八歲）正值年輕時期，竟遭此橫禍，美好前程就
    因斷送，家人悲痛逾恆，豈是金錢賠償所得彌補等一切情狀，量處如主文第二項
    所示之刑，以示懲戒。
據上論斷，應依刑事訴訟法第三百六十九條第一項前段、第三百六十四條、第二百九
十九條第一項前段、刑法第二百七十六條第二項、第四十七條、第六十二條前段，罰
金罰鍰提高標準條例第一條前段，判決如主文。
本案經檢察官邱榮藏到庭執行職務。
中    華    民    國     九十一     年       六       月      六        日
                              臺灣高等法院高雄分院刑事第三庭
                                  審判長法官  周賢銳
                                        法官  陳中和
                                        法官  謝宏宗
右正本證甲與原本無異。
如不服本判決應於收受本判決後十日內向本院提出上訴書狀，其未述上訴理由者，
並得於提起上訴後十日內向本院補提理由書狀（均須按他造當事人之人數附繕本)「
切勿逕送上級法院」。
                                      書記官  王秀娟
中    華    民    國     九十一     年       六       月       七       日
附錄：本判決論罪科刑法條：
刑法第二百七十六條第二項：
從事業務之人，因業務上之過失犯前項之罪者，處五年以下有期徒刑或拘役，得併科
三千元以下罰金。
                                                                        Ｋ
